臺灣高等法院刑事判決　　　　　　　　94年度上訴字第1604號
上　訴　人　臺灣板橋地方法院檢察署檢察官
被　　　告　乙○○
選任辯護人　鄭炎生　律師
上列上訴人因被告強盜案件，不服臺灣板橋地方法院93年度訴字
第645號，中華民國94年4月26日第一審判決（起訴案號：臺灣板
橋地方法院檢察署93年度偵字第5296號），提起上訴，本院判決
如下：
    主  文
原判決撤銷。
乙○○意圖為自己不法之所有，攜帶兇器，以脅迫至使不能抗拒
，而使人交付財物，處有期徒刑參年陸月，水果刀壹把沒收。
    事  實
一、乙○○罹患有精神分症病症，有敏感、多疑及受幻覺影響出
    現之行為，獨立判斷行為與後果及自我控制之能力可能因精
    神症狀而受到影響，而較普通人之平均程度減退。乙○○於
    民國93年3月8日上午11時10分許，當時之精神狀態為精神耗
    弱人，在台北縣中和市○○路16號前，見甲○○獨自一人，
    竟意圖為自己不法之所有，持自備客觀上可當凶器使用之水
    果刀（刀柄長約10公分、刃長約20公分、刀刃呈單刃鋸齒狀
    ），喝令甲○○交出身上之背包，致甲○○心生畏懼，不能
    抗拒，而交付其隨身之藍色背包【有信用卡3張、現金卡2張
    、提款卡2張及現金新台幣（下同）3千5百元】，乙○○得
    手後，即由安平路往安和路方向逃逸；甲○○見狀則大聲呼
    救，適有路人林義乾、董維雄駕車經過，即下車合力將乙○
    ○逮捕。
二、案經臺北縣政府警察局中和分局報請臺灣板橋地方法院檢察
    署檢察官偵查起訴。
    理  由
本院查：
一、右開事實，業據被害人甲○○指訴：
  被害人甲○○於93年3月8日警詢中指稱：「（問：當時情形
    為何？）當時我走到我們公司門口安平路十六號前，忽然有
    一名男子持一把水果刀對著我，叫我將皮包交給他，我因害
    怕便將皮包交給他，我隨即轉身逃跑並大喊搶劫。並且不小
    心跌倒，致手腳擦傷。」，「（問：你被歹徒搶走何物？）
    我被歹徒搶走藍色背包一個（內有信用卡三張、提款卡二張
    、現金卡二張、現金三千五百元等）。」，「（問：警方隨
    後於安和路六十一號前逮捕嫌犯乙○○，是否為強盜妳財物
    的人？）是此人強盜我的財物（經當場指認）。」等語（偵
    查卷第10頁至第11頁）。
  被害人甲○○於偵查中復再供稱：「（問：詳述3月8日11時
    10分在中和安平路被搶經過？）當時我要進公司門口，他（
    即被告乙○○）拿刀子（提示卷附照片）類似水果刀在我面
    前晃動說，我不會對你怎麼樣，我很緊張，他後來講的話類
    似要我把包包交出來，我當時很害怕，把包包交給他，我就
    往大馬路跑，後來我跌倒了，後來我起來看到（被告）往安
    和方向跑，我就大喊搶劫，（被告）就被路人給圍住了。」
    等語（偵查卷第48頁）。
  再被害人甲○○於原審審理時，以證人身分經詰問時證稱：
    「當天約中午左右，我人在中和市○○路十六號大田旅行社
    公司門口，我在開門時推開門進去不經意轉頭的時候就看到
    被告，被告的手上有拿刀子，當時我很緊張，被告當時有說
    他沒有要對我怎麼樣，我只知道當時的情形很慌亂，我就大
    叫搶劫，我就把包包丟給被告，我就往大馬路跑，我是往安
    和路安平路口跑。」，「被告是有拿一把刀，被告說他沒有
    要對我怎麼樣，可是被告不是把刀子對著我，被告只是拿在
    手上，被告只是一直說他沒有要怎麼樣，他沒有要怎麼樣，
    我印象中他一直說這些話，我一直說你要幹嘛，你要幹嘛。
    」等語（見原審卷第95頁、96頁）；嗣經檢察官於詰問時則
    證稱：「（問：被告拿刀子來的時候有無在你的面前晃？）
    沒有。」，「（問：請庭上提示偵查卷第四十八頁，你在偵
    查中有說被告有拿刀子在你面前晃動，偵訊中所言是否實在
    ？提示並告以要旨）被告的刀子並沒有在我面前晃動，被告
    只是拿在手上。在偵訊中我這樣子說是因為我當時很緊張，
    被告只是把刀子舉起來，舉到他的腰部的地方，被告的刀子
    不是對著我。」，「（問：被告的刀子？）當時在他手上，
    刀子就在我面前。」，「（問：被告當時還有說什麼話？）
    我忘記了。我當時一直在叫。」，「（問：為什麼你會把你
    的包包交給被告？）因為被告拿刀子在我前面，我覺得可能
    是要搶劫。」，「（問：你把包包丟在哪裡？）我把包包丟
    在被告的身上，我是要把被告推開。」，「（問：你往馬路
    上跑的時候，被告有無追你？）我跌倒了，我一直叫，被告
    當時人跑在我的前面，我站起來後，我有去追被告，而且大
    叫搶劫。」等語（見原審卷第96頁、97頁）；嗣證人甲○○
    經原審於訊問時則證稱：「（問：九十三年三月八日，警訊
    筆錄所言是否實在？（朗讀並提示）我忘了被告有沒有跟我
    說叫我把包包交給他，當時我的反應很緊張，有人拿刀子在
    我面前，我認為就是搶劫，我就把身上斜背的包包拿起來丟
    給被告，我就跑了。」，「（問：你為何要把身上的包包丟
    給被告？）我的直覺反應因為有人拿刀，我認為就是要搶劫
    ，我就把包包拿下來丟給被告。」，「（問：你把包包丟給
    被告以後，你就跑了，當時被告的動作如何？）我沒有看被
    告，我先跑，但我跑兩步就跌倒了，我抬起頭來，才看見被
    告在我前面跑向安和路安平路方向。」，「（問：你剛才為
    何說你還有追被告？）我當時看到被告在我前面往安平路安
    和路方向的時候，我就爬起來追被告。」，「（問：當時被
    告與你的距離多遠？你追被告的時候有多遠？當時妳有無講
    什麼？）我爬起來時，被告已經在我前面距離約有十四步的
    距離，我爬起來之後，我就大叫搶劫，我就跟著被告後面跑
    ，後來就有路人追到被告，路人攔下被告之後，我就趕上，
    路人就把我的包包拿回來還我，後來警察就到了。」，「（
    問：警訊中為何你說被告持壹把水果刀對著你，叫你把皮包
    交給被告，你因為害怕才把包包交給被告？）我那時候都慌
    了，我不知道被告的嘴巴在講什麼，我是事後回想被告就是
    一直唸，他說他不會怎麼樣，我當時就是一直在尖叫，被告
    有沒有說把皮包交給他這句話，我已經忘了，被告只是拿著
    壹把水果刀，但是沒有對著我，可能當時警察問我是否拿刀
    對著你，我想說被告拿刀在我前面，可能就是對著我的意思
    ，被告拿著刀面向我，我想就是被告拿刀對著我的意思。」
    ，「（問：你當時看到被告手上拿著刀子的時候，你當時的
    心情如何？）我當時整個人都亂了，很緊張，就像有人拿刀
    在你面前就是事情要發生，我就很害怕。」，「（問：九十
    三年三月二十四日偵訊中，你為何說被告是拿著刀子類似水
    果刀在你面前晃動說他不會對你怎麼樣，後來被告講的話類
    似要你把包包交出來，偵訊中為何要這麼講？）我當時很緊
    張，我在動，被告也在動，我沒有辦法描述的很完整，我覺
    得被告跟我都很緊張，兩個人的身體都在晃動。」，「（問
    ：當時你為何走到安平路十六號那邊？）我當時要去上班。
    」，「（問：你剛才說你是在安平路十六號大田旅行社工作
    ？）是的。」，「（問：當初你進十六號，後來有回頭看到
    被告的時候，被告有無講什麼話？）我聽的最清楚的話就是
    被告說他沒有要怎麼樣，再來我就開始亂叫了，事情的經過
    不到二分鐘，我就把身上的包包丟給被告，我人就跑了。」
    ，「（問：被告有無講說要你把身上的東西或皮包拿出來？
    ）沒有。」（先原審卷第98頁至第100頁）。
  按被告以外之人於審判外之言詞或書面陳述，除法律有規定
    者外，不得作為證據；被告以外之人於偵查中向檢察官所為
    之陳述，除顯有不可信之情況者外，得為證據；又被告以外
    之人於檢察事務官、司法警察官或司法警察調查中所為之陳
    述，與審判中不符時，其先後之陳述具有較可信之特別情況
    ，且為證明犯罪事實存否所必要者，得為證據。由上開證人
    甲○○於原審審理時，經由交互詰問過程之證述內容可知，
    被害人甲○○於警訊、偵查時業已陳述被告為強盜行為，甚
    為明確。嗣後證人於原審所證稱：被告當時只是拿著一把水
    果刀在手上，未對著被害人甲○○，亦未將刀子拿在被告面
    前晃動，且未對被害人吳女揚言喝令交出身上財物或叫吳女
    將皮包交出；甚至被告當時只對被害人吳女表示，並非要對
    吳女要怎樣；而是因為被害人吳女見被告手上拿刀，心情緊
    張慌亂害怕，且見被告當時亦很緊張，因雙方身體均在晃動
    ；因被害人吳女發現被告拿刀，直覺反應認為可能是要搶劫
    ，因而自行將其身上所斜背之被包拿下丟給被告，隨即喊叫
    逃離現場等語之所述；顯然係事後迴護被告之詞。依前開說
    明，本院被害人甲○○之警訊與偵查之證述可信。
二、證人林義乾於偵查中亦證稱，當時其本人駕駛小客車行經前
    開中和市○○路與安平路口，因聽見被害人吳女喊搶劫，另
    見被告一手持刀，另一手拿著藍色包包在前方跑，其本人遂
    駕車往前擋住被告，隨後另一駕車之路人董維雄亦駕車追上
    擋住，最後經與通知到場之警察合力將被告逮捕查獲等情（
    見偵查卷第48頁至第49頁）；故由證人林義乾於上開偵查中
    之證詞以觀，證人林義乾雖未實際目睹被告是否有持刀對於
    被害人甲○○實施強盜取財之過程，而是目睹案發後被害人
    甲○○喊叫強劫，見被告一手持刀，另一手拿著藍色包包在
    前跑之動作，遂駕車將被告擋住，隨後一人董維雄亦駕車追
    上擋住被告，最後經警逮捕查獲等案發後之情節，已如前述
    ；故依證人林義乾於上開偵查中證詞可知，亦可資為被告確
    實犯有加重強盜罪之不利證據。
三、被告所有持以犯罪之自備之水果刀，經本院勘驗，刀柄長約
    10 公分、刃長約20公分、刀刃呈單刃鋸齒狀，係金屬製品
    ，質硬而型尖，均足以攻擊人身客觀上足對人生命、身體、
    安全構成威脅，客觀上可認定為具有危險性之兇器。
四、綜上所述，被害人甲○○於警詢、偵查及原審中之指述先後
    不一，本院認以警訊及偵查中之指訴為可信。被告辯稱其本
    人並未對於被害人甲○○強盜財物，於原審並稱當時要拜訪
    朋友即老闆「小林」，電話0000000000號等語（見原審卷第
    101頁）。然證人昕晏於原審已證稱：其老闆為李昆旺。綽
    號『旺旺』。手機號碼為：0000000000（見原審卷第106頁
    ）；被告所述與證人證述不同，已不可採，且被告既持刀面
    對被害人，且已使被害人不能抗拒並經取得被害人交付之背
    包，被告有強盜行為，堪予認定，被告所辯不足採信。
五、另查被告乙○○因罹患有精神分症病症，自民國89年9月21
    日起至94年3月29日止，均規則性的在馬偕紀念醫院精神科
    就醫診治（另有預約於94年4月26日門診），此有馬偕紀念
    醫院94年4月8日，馬院醫精字第9411 53號函附病歷影本在
    卷可稽（見原審卷第75頁至第90頁）；又被告於案發前之93
    年2月17日業經鑑定為精神重度障礙一節，亦有被告提出之
    中華民國身心障礙手冊（影本）在卷足憑（見原審卷第49頁
    ）；再經原審函請馬偕紀念醫院為被告作精神鑑定，結果如
    下：根據各方面評估，個案（即被告）主要精神症狀是幻
    聽及被害妄想，但現實感仍存，智能方面正常，對自我病情
    可以理解，但在壓力下情緒控制較常人差；個案雖表示未已
    長期未再使用非法藥物，但由過去犯罪史及病史精神症狀亦
    有可能受到物質濫用之影響，且個案同居人亦有濫用藥物之
    情況，故主要診斷仍須強烈懷疑因物質濫用所致之精神病狀
    態之可能性，如個案確實已處於長期濫用藥物之狀況，而仍
    有精神症狀，則精神分裂症，處於部分緩解期之診斷才能成
    立。個案於敘述案發過程，多以遺忘表示，但可以記得案
    發前後之事件，如與女友吵架、去找朋友等；另對於一些矛
    盾點，有時可提出合理化之解釋；另由法院提供案情筆錄相
    比較，可能並非真有認知能力退化之情形，而是緊張、刻意
    避談或是潛意識中的自我防衛機轉所致。個案自民國92年
    12 月9日起就醫紀錄上就有敏感、多疑及受幻覺影響出現之
    行為，顯示在案發前幾個月，的確有明顯之精神症狀；但精
    神症狀並非導致其行為之直接因素；故判斷於行為時對外界
    事務並非全然缺乏知覺，但獨立判斷行為與後果及自我控制
    之能力可能因精神症狀而受到影響，而較普通人之平均程度
    減退；綜合以上觀察，案發當時之精神狀態未達心神喪失，
    推測僅屬精神耗弱之程度等情，此有前開馬偕紀念醫院93年
    9 月2日，馬院醫精字第931889號函附被告乙○○精神鑑定
    報告書一份在卷可稽（見原審卷第56頁至第58頁）。
六、核被告乙○○持水果刀壹把（刀柄長約10公分、刃長約20公
    分、刀刃呈單刃鋸齒狀），客觀上為具有危險性之兇器，其
    以之強盜財物，所為係犯刑法第330條第1項加重強盜罪。起
    訴意旨認被告係犯刑法刑法第328條第1項之強盜罪嫌；業經
    公訴檢察官於原審蒞庭論告時，更正起訴法條為刑法第330
    條第1項加重強盜罪。惟被告行為時，依前述鑑定結果係精
    神耗弱人，依刑法第十九條第二項規定，減輕其刑。
七、原判決不察，認不能證明被告乙○○犯罪而為無罪之諭知，
    尚有未洽。檢察官據此指摘原審無罪判決不當，為有理由，
    應由本院撤銷改判。爰審酌被告乙○○年輕力盛，不思以正
    當手段獲取財物，竟攜帶兇器，不尊重他人財產權益，即持
    刀脅迫之方式使被害人交付財物，嚴重影響社會秩序、被害
    人所受之損失，以及被告犯後否認犯行之態度等一切情狀，
    判處如主文第二項所示之刑。至扣案水果刀壹把（刀柄長約
    10 公分、刃長約20公分、刀刃呈單刃鋸齒狀），係被告所
    有，供犯罪所用之物，依刑法第三十八條第一項第二款規定
    ，宣告沒收。
據上論斷，應依刑事訴訟法第369條第1項前段、第364條、第299
條第1項前段，刑法第330條第1項、第19條第2項、第38 條第1項
第2款，判決如主文。
本案經檢察官陳明光到庭執行職務。
中　　華　　民　　國　　94　　年　　8 　　月　　10　　日
　　　　　　　　　刑事第九庭  審判長法　官　陳　祐　治
　　　　　　　　　　　　　　　　    法　官　陳　晴　教
　　　　　　　 　 　　　　　　　　　法　官  王  炳  梁
以上正本證明與原本無異。
如不服本判決，應於收受送達後十日內向本院提出上訴書狀，其
未敘述上訴之理由者並得於提起上訴後十日內向本院補提理由書
（均須按他造當事人之人數附繕本）。
                                    書記官　潘　大　鵬
中　　華　　民　　國　　94　　年　　8 　　月　　11　　日
附錄本判決論罪科刑法條全文：
刑法第330條第1項：
犯強盜罪而有第321條第1項各款情形之一者，處七年以上有期徒
刑。
刑法第19條：
心神喪失人之行為，不罰。
精神耗弱人之行為，得減輕其刑。
